臺灣臺北地方法院民事判決　　　　　　　95年度訴字第9307號
原　　　告　丙○○
訴訟代理人　徐景星律師
　　　　　　鄭智元律師
複 代理 人　潘鄉律師
　　　　　　乙○○
　　　　　　丁○○
被　　　告　甲○○
訴訟代理人　王志哲律師
上列當事人間移轉登記事件，經臺灣士林地方法院移送而來，本
院於民國96年4月16日言詞辯論終結，判決如下：
    主      文
原告之訴駁回。
訴訟費用由原告負擔。
    事實及理由
一、原告主張：訴外人戊○○前積欠伊新臺幣（下同）750萬元
    ，為清償債務，乃於民國92年間將其由被告所受讓之福國建
    設事業股份有限公司（下稱福國公司）北海連天壇連福區編
    號019423至019522等100個骨灰塔位永久使用權作價100萬元
    讓與伊，並交付永久使用權證明書及被告之印鑑，用以抵償
    債務。上開使用權性質為有價證券，且使用證明書記載：「
    本證採記名式，可自由轉讓，惟須至本公司辦理移轉登記手
    續，轉讓方屬有效」，訴外人戊○○既持有系爭塔位使用權
    證明書及被告印鑑，已具備權利外觀，自有權轉讓系爭塔位
    使用權；況伊為善意無過失第三人，無從得知被告與戊○○
    間關係，亦已合法取得權利；退步言，被告既自願將系爭塔
    位使用權證明書及印章交付戊○○，無論其交付原因為何，
    已足使伊相信被告曾授與戊○○處分系爭塔位使用權之權限
    ，戊○○既已將系爭塔位使用權讓與伊，依民法第169條規
    定，被告自應對此負責。依被告與福國公司之塔位買賣契約
    第7條及使用證明書說明事項第2點，被告本應基於債之關係
    負有協力義務，提供身分證正本及權利讓渡書予戊○○，或
    偕同戊○○前往福國公司辦理過戶登記，該協力義務於戊○
    ○將系爭塔位使用權轉讓予伊時，亦隨同移轉於伊，故以本
    件起訴狀繕本送達作為債權讓與通知，伊受讓系爭塔位使用
    權已對被告及福國公司生效等語。併聲明：被告應偕同原告
    將福田妙國連福區編號019423至019522號骨灰塔位之永久使
    用權移轉登記與原告。
二、被告則以：系爭永久使用權原為伊於89年間購得，該使用權
    證明書究係遺失或交付戊○○，因時間久遠，印象模糊，惟
    被告確未將系爭塔位永久使用權轉讓戊○○，戊○○自無從
    將系爭塔位永久使用權轉讓原告。嗣戊○○向本院陳述意見
    後，始憶及曾委託戊○○洽詢買主出售系爭塔位永久使用權
    ，並交付印章及使用權證明書予戊○○，然從未再授權戊○
    ○委請原告出售系爭塔位。況系爭塔位永久使用權證明書性
    質上非設權證券，亦非有價證券，占有該證明書或伊之印鑑
    者並不能當然取得系爭塔位永久使用權，如無債權讓與行為
    ，而僅單純持有債權證明文件，並不當然取得債權，原告既
    未舉證伊已將系爭塔位使用權轉讓予戊○○，戊○○再塔位
    使用權轉讓予原告，自無請求伊負有上開協力義務等語置辯
    。併聲明：如主文第1項所示。
三、兩造不爭執之事實：
  (一)被告將系爭塔位永久使用權證明書及印章交付訴外人戊○○
    。
  (二)戊○○簽發面額各600萬元、150萬元支票予原告，屆期提示
    未獲兌付。
  (三)戊○○將臺北市○○○路房地及臺南市○○街房地於84年12
    月6日過戶登記予原告（登記原因為買賣）。
  (四)戊○○將上開系爭100個塔位永久使用權證明書及被告印章1
    枚交付原告。
四、本件爭點如下：
  (一)被告與戊○○間有無債權存在？
  (二)戊○○交付系爭塔位永久使用權及印鑑之目的為何？
五、本院之判斷：
  (一)就爭點一部份：
  1.按債權讓與，係以移轉特定債權為標的之契約，其債務之履
    行即為債權人將債權移轉與相對人，亦即以債權讓與為債務
    履行之方法。故債權讓與係屬處分行為，讓與人應具有債權
    ，且就該債權有處分之權限，該特定債權如確定的不存在，
    即難認其契約為有效。又原告於其所主張之起訴原因，不能
    為相當之證明，而被告就其抗辯事實，已有相當之反證者，
    當然駁回原告之請求，最高法院20年上字第2466號判例意旨
    可資參照。
  2.本件原告主張訴外人戊○○曾簽發面額各為600萬元、150萬
    元支票，嗣屆期提示未獲兌付等情，固據提出支票及退票理
    由單佐憑（見本院卷第48至49頁），並為戊○○所不爭執（
    見本院卷第58頁），堪信為真。原告復主張：戊○○為清償
    上開債務，乃將其對被告之債權轉讓原告，並交付系爭塔位
    使用權證明書及被告印章等情，則為被告所否認。是本件原
    告與戊○○間是否有債權讓與行為，應先審究戊○○對被告
    有無債權存在。據戊○○陳述：被告係透過伊以較低價位承
    購系爭塔位，再委請戊○○出售，並將差價利益分配伊為佣
    金，伊並非自被告受讓系爭塔位永久使用權等語（見本院卷
    第58至59頁），被告亦不諱言：係透過戊○○低價購買系爭
    塔位，欲轉手賺取差價，並委託其代為出售等語（見本院卷
    第69頁反面、第70頁、第106頁），並提出納骨塔位買賣契
    約書為證（見本院卷第45頁），是戊○○既對被告並無債權
    存在，原告主張戊○○為清償積欠債務，乃將登記被告名義
    之系爭塔位永久使用權讓與等情，縱令為真，因該特定債權
    確定不存在，揆諸前開說明，尚難認為戊○○與原告間之債
    權讓與契約為有效。
  (二)就爭點二部分：
  1.原告復主張：系爭塔位永久使用權性質上係屬有價證券，戊
    ○○既將該使用權證明書及被告印章交付，已合法取得權利
    云云，並提出系爭塔位永久使用權證明書及被告印文佐憑（
    見士林卷第12至62頁）。惟按有價證券以實行券面所表彰權
    利之發生移轉或行使，有其一占有該券為要件。依系爭塔位
    買賣契約書第7條所示：「塔位選位確定後，該塔位之永久
    使用甲方（指買方）可自行轉讓，承購人須持「北海連天壇
    塔位永久使用權證明書」、相關證件至乙方（指福國公司）
    ，繳交轉讓手續費後，依乙方所訂之「北海連天壇塔位管理
    辦法」辦理永久使用權轉讓登記手續，始予認可（見本院卷
    第23頁），足見上開「塔位永久使用權證明書」無非僅在表
    明承購人投資證明文件，俟承購人選定塔位後，仍須檢附使
    用權證明書及相關資料透過公司交易，占有該塔位永久使用
    權證明書文件者，並不當表彰其權利，尚難遽謂前開文件性
    質為有價證券。是原告主張已取得系爭塔位使用權證明書即
    取得權利云云，並無可取。
  2.按受領人係債權之準占有人者，以債務人不知其非債權人者
    為限，有清償之效力；又財產權不因物之占有而成立者，行
    使其財產權之人為準占有人，債權乃不因物之占有而成立之
    財產權之一種，故行使債權人之權利者，即為債權之準占有
    人，此觀民法第310條第2款、第966條規定即明。而所謂債
    權準占有人，應係事實上行使債權，足使他人相信其為債權
    人，始克當之。本件被告透過戊○○向福國公司購買系爭塔
    位永久使用權後，委請戊○○代為轉售圖利，並交付上開使
    用權證明書及印章，戊○○對被告並無債權存在，業如前述
    ，況戊○○所持有系爭塔位永久使用權文件及印章，係表彰
    被告對福國公司之債權證明文件，並非表彰戊○○對被告之
    債權證明文件，戊○○持有上開文件及印章，既非因被告對
    戊○○負有債務而用以抵償，原告亦不得以其係善意無過失
    第三人，無從得知被告與戊○○間關係，主張已合法取得權
    利。
  3.又民法第169條關於由自己之行為表示以代理權授與他人者
    ，對於第三人應負授權人之責任之規定，原以本人有使第三
    人信為以代理權授與他人之行為，為保護代理交易之安全起
    見，有使本人負相當責任必要而設，故本人就他人以其名義
    與第三人所為之代理行為，應負授權人責任者，須以他人所
    為之代理行為，係在其曾經表示授與他人代理權之範圍內為
    前提要件（最高法院40年台上字第1281號判例參照）。本件
    被告交付上開使用權證明書及印章予訴外人戊○○，係授權
    戊○○代為轉售系爭塔位永久使用權，倘原告主張被告應負
    表見代理責任，亦應指戊○○占有上開證明文件及印章，使
    原告誤信其受有代理被告出售系爭塔位之權限，兩造間就系
    爭塔位成立買賣關係，使被告負有出賣系爭塔位永久使用權
    之義務，絕無指戊○○擅將被告所有之系爭塔位使用權讓與
    原告用以作價抵償自己債務，被告因此負有協同移轉登記之
    理，是原告主張被告負有表現代理責任云云，亦無足取。
  4.末按契約當事人之一方，約定由第三人對於他方為給付者，
    於第三人不為給付時，應負損害賠償責任，民法第268條定
    有明文。本件原告縱與債務人戊○○約定以登記被告名義之
    系爭塔位永久使用權作價100萬元抵債屬實，因原告並未證
    明戊○○對被告有債權存在，則此項約定乃以第三人給付為
    標的之契約，核其性質為第三人負擔契約，該契約既由債權
    人（原告）與債務人（戊○○）訂定，第三人（被告）既未
    參與，自不受契約之拘束，其給付與否，純屬自由，若不為
    給付時，原告僅得依前開法條向戊○○請求損害賠償，仍難
    謂被告負協助移轉登記義務，附此敘明。
六、綜上所述，原告主張債權讓與法律關係，請求被告應偕同原
    告將系爭福田妙國連福區100個骨灰塔位之永久使用權移轉
    登記與原告，為無理由，應予駁回。
七、本件為判決之基礎已臻明確，兩造其餘之攻擊或防禦方法及
    未經援用之證據，經本院斟酌後，認為均不足以影響本判決
    之結果，亦與本案爭點無涉，自無逐一詳予論駁之必要，併
    此敘明。
八、據上論結：原告之訴為無理由，依民事訴訟法第78條，判決
    如主文。
中　　華　　民　　國　　96　　年　　5 　　月　　18　　日
                  民事第五庭    法　官　胡宏文
以上正本係照原本作成
如對本判決上訴，須於判決送達後20日內向本院提出上訴狀
中　　華　　民　　國　　96　　年　　5 　　月　　18　　日
                    　　　　　　書記官　曾寶生
